【裁判字號】    97,重訴更(一),1
【裁判日期】    970409
【裁判案由】    分配表異議之訴
【裁判全文】
臺灣高雄地方法院民事判決         97年度重訴更(一)字第1號
原      告  台灣土地銀行股份有限公司
法定代理人  丙○○
訴訟代理人  李慶榮律師
            孫守濂律師
被      告  彰化商業銀行股份有限公司
法定代理人  乙○○
訴訟代理人  甲○○
被      告  陽信商業銀行股份有限公司
          （合併高新商業銀行股份有限公司）
法定代理人  戊○○
訴訟代理人  丁○○
上列當事人間分配表異議之訴事件，原告對於民國96年04月20日
本院94年度重訴字第440 號第1 審裁定提起抗告，經台灣高等法
院高雄分院96年7 月17日發回更審（96年度重抗字第4 號），97
年4 月1 日言詞辯論終結，判決如下：
    主  文
本院93年度執字第61496 號強制執行事件於民國94年10月04日製
作之分配表所載分配次序2 及11所示之「分配金額」均應剔除；
次序7 應增加「債權原本」新台幣伍佰貳拾萬柒仟佰肆拾玖
元列入分配；次序9 、10、12、13、14所示之「分配金額」依序
應更正為新台幣貳佰捌拾柒萬壹伍佰柒拾捌元、新台幣肆拾萬貳
仟玖拾伍元、新台幣肆拾柒萬柒仟伍佰拾捌元、新台幣陸萬
仟陸佰柒拾貳元、新台幣貳萬仟捌佰柒拾柒元。
訴訟費用由被告彰化商業銀行股份有銀公司負擔百分之七十五；
被告陽信商業銀行股份有限公司負擔百分十；餘由原告負擔。
    事實及理由
一、本件被告陽信商業銀行股份有限公司（下稱陽信銀行）經合
    法通知，無正當理由未於言詞辯論期日到場，核無民事訴訟
    法第386 條所列各款情形，爰依原告之聲請，由其一造辯論
    而為判決。
二、原告主張：執行債務人周業裕以其所有坐落高雄市○○區○
    ○段102 、103 號二筆土地（下稱系爭抵押土地）設定最高
    限額抵押權新台幣（下同）6,000 萬元予原告，經如主文所
    揭本院民事執行處93年度執字第61496 號強制執行事件（下
    稱本執行）拍定，製有民國94年10月4 日之分配表（下稱系
    爭分配表），然原告於系爭分配表中除已列之債權49,986,4
    66元外，尚有同一執行債務人周業裕之本院93年度執字第93
    33、9334號強制執行事件中之分配不足額3,735,611 元、1,
    501,738 元，合計5,237,349 元（下稱系爭債權），亦應列
    入系爭分配表中在最高限額內優先受償而竟未予列入。為此
    ，於本執行程序中對系爭分配表聲明異議後，對為反對陳述
    之債權人即被告提起本訴請求列入。
三、被告彰化銀行則以：原告分配不足之系爭債權，均係以拍賣
    抵押物裁定為執行名義，不得請求發給債權憑證，且僅得就
    該裁定所示之特定抵押物執行，對系爭抵押土地拍定後製作
    之本執行系爭分配則不能優先參與分配等語置辯，求駁回原
    告之訴。
四、按債權人對於分配表所載各債權人之債權或分配金額有不同
    意而聲明異議者，執行法院未依聲明異議更正分配表或未到
    場之其他債權人或債務人就聲明異議為反對陳述者，聲明異
    議人得向執行法院對為反對陳述之債權人，於收受執行法院
    通知之日起10日內提起分配表異議之訴，並為起訴之證明，
    否則視為撤回異議之聲明，強制執行法第39條、第41條定有
    明文。查原告以其系爭債權未列入系爭分配表中在最高限額
    6,000 萬元債權範圍內優先分配為由，於94年10月27日具狀
    對系爭分配表聲明異議後，同年12月14日收受本執行法院94
    年12月9 日雄院隆民修93執字第61496 號函通知提起分配表
    異議之訴，即於同年月23日提起本訴各節，已由上級法院於
    發回裁定（96年度重抗字第4 號，本卷5 頁）理由中認定在
    案，並經本院調本執行卷查閱無訛，足證原告提本訴並未逾
    上開10日之起訴期限，合先敘明。
五、不爭執事項：
  (一)原告之債務人周業裕以其2 筆系爭抵押土地，設定最高限額
    抵押權6,000 萬元予原告，經本執行程序拍定，製有94年10
    月4 日之系爭分配表（前審卷12頁），且經本院調閱本執行
    卷查閱屬實。
  (二)系爭分配表中次序2 、11之債權人中華票券金融股份有限公
    司（下稱中華票券公司）已於前審中95年1 月9 日具狀（前
    審卷47頁）表示，其已於系爭抵押土地拍定前之93年11月24
    日撤回假扣押聲請，且於本執行程序中未曾併案執行系爭抵
    押土地或參與分配。
  (三)對執行債務人周業裕，原告除有系爭分配表中之抵押債權外
    ，另有本院2 件執行案件之2 筆原不足受償金額分別為4,18
    5, 797元與2,026,678 元（前審卷18 ~23頁與24~28 頁之93
    年執字第9333號與9334號執行分配表）雖已分配確定，惟此
    不足受償額係各以94年10月12日與94年10月14日為利息結算
    日計算得出之分配結果，與尚未確定之系爭分配表利息結算
    日為94月2 月23日不同，因而若此2 筆原不足受償數額得列
    入系爭分配表中在6,000 萬元範圍內優先參與分配，則原告
    與被告彰化銀行均對本院同以系爭分配表之利息結算日即94
    年2 月23日為準所重新製作之該2 件執行案件之2 份試擬分
    配表（本卷76~79 頁）結果所示其不足受償額各應為：3,73
    5,611 元、1,501,738 元，合計5,237,349 元即前揭原告主
    張之系爭債權，然後再將系爭債權增列入系爭分配表中優先
    分配，本院所更正如主文所示之試擬分配表（本卷71~75 頁
    ）分配結果，均無異見。
六、本件爭點：
    原告對同一執行債務人執行拍定他抵押土地而不足受償之2
    筆系爭債權，得否列入系爭抵押土地拍定所製作之系爭分配
    表中，在最高限額抵押權6,000 萬元範圍內優先參與分配？
七、爭點判斷：
  (一)按最高限額抵押與一般抵押不同，在一般抵押，因必先有被
    擔保之債權存在，而後抵押權始得成立，如拍賣抵押物結果
    ，不足以清償抵押債權部分，即為普通債權，不能再優先受
    償。而最高限額抵押，係在一定金額限度內，擔保現在已發
    生及將來可能發生之債權，倘同一債務人提供二筆抵押物先
    後與債權人訂立最高限額抵押契約，除當事人有「特約」，
    對已發生及將來可能發生之債權，「限定」為其中某一筆抵
    押不動產所擔保者外，如該二件最高限額抵押契約均約定所
    擔保債權包括現在、過去及將來發生之債權，則抵押權人自
    得就已發生之債權同時或先後對該二筆抵押物實行抵押權，
    不因已對其中一筆抵押物拍賣不獲全部清償，而影響另筆抵
    押物之優先受償權利，亦即該「二筆抵押物」對最高限額抵
    押權人而言，具有「共同擔保」之性質（最高法院85年度台
    上字第765 號判決要旨參照）。
  (二)查原告與其執行債務人周業裕間就系爭分配表中之分配債權
    及2 筆系爭債權，雖提供各別不動產供擔保設定最高限額抵
    押權，然彼此因而簽定之各別抵押權設定契約書，對已發生
    及將來可能發生之債權，均未特約明文限定為其中某一筆抵
    押不動產所擔保之情，已經本院調本執行卷內之系爭抵押土
    地設定契約書1 份及供2 筆系爭債權所擔保設定之抵押權設
    定契約2 份（本卷59 ~69頁）核閱無誤，而到場之被告彰化
    銀行亦不爭執，依上見解，則除系爭分配表中已列入之49,9
    86,466元債權外，原告主張5,237,349 元之系爭債權亦應列
    入在6000萬元最高限額抵押權範內優先參與分配，於法確屬
    有據。
八、綜上，原告之系爭債權既得列入系爭分配表中優先參與分配
    ，而因此所為更正之試擬分配表（本卷71~75 頁），已於最
    後一次言詞辯論期日前15日寄達兩造及對系爭分配表未為反
    對陳述之其他債權人，均無人有異見，有送達證書在卷（80
    ~85 頁）可稽，故系爭分配表自應照試擬分配表更正如主文
    第1 項所示分配。
九、結論：原告之訴為有理由，依民事訴訟法第385 條第1 項前
    段、第78條及第85條第1 項但書規定，判決如主文。
中    華    民    國    97    年    4     月    9     日
                  民事第三庭  法  官  藍家慶
正本係照原本作成。
如不服本判決，應於送達後20日內，向本院提出上訴狀並表明上
訴理由，如於本判決送達前提起上訴者，應於判決送達後10日內
補提上訴理由書（須附繕本）。
中    華    民    國    97    年    4     月    9     日
                              書記官  許雅惠


司法院資訊處製作；財團法人民間司法改革基金會備份。
